臺灣彰化地方法院民事判決　95年度訴字第574號
原　　　告　己○○
　　　　　　丁○○
　　　　　　庚○○
　　　　　　辛○○
共　　　同
訴訟代理人　王士銘律師
原　　　告　乙○○
　　　　　　　　　　　　3巷3.
　　　　　　甲○○
被　　　告　丙○○
　　　　　　　　　　　　弄55.
　　　　　　戊○○
　　　　　　　　　　　　3巷3.
共　　　同
訴訟代理人　陳世煌律師
　　　　　　黃俊昇律師
上列當事人間請求塗銷所有權移轉登記事件，本院於民國96年1
月9日言詞辯論終結，茲判決如下：
    主      文
原告之訴及假執行之聲請均駁回。
訴訟費用由原告負擔。
    事實及理由
一、原告起訴主張：
　(1)原告之被繼承人林媽福係坐落彰化縣芳苑鄉○○段第208地
    號、面積8729平方公尺、權利範圍5分之1土地（下稱系爭
    208地號土地）及同段388-6地號、面積7713平方公尺、權利
    範圍32分之1土地（下稱系爭388-6地號土地）之原所有權人
    。林媽福自民國84年間腦中風後，即欠缺對外辨別事務之能
    力，其雖尚能發聲，但無人能了解其意，亦不能辨別親人。
    林媽福於88年9月5日至7日、同年9月10日至17日、同年9月
    22日至10月6日曾因病情惡化前往財團法人彰化基督教醫院
    二林分院住院接受治療，於同年10月10日死亡，衡情林媽福
    當時既陷於嚴重意思不清狀態，則其如何能於死亡前10 日
    即同年10月1日將其名下系爭208地號土地以新台幣（下同）
    1,608,51 0元出賣予被告丙○○，並於同年10月26日完成登
    記？
  (2)又原告發現林媽福名下系爭388-6地號土地已於86年12月11
    日贈與被告戊○○，惟林媽福於84年即因腦中風疾病而欠缺
    辨識能力，又如何將系爭388-6地號土地贈與被告戊○○？
  (3)按無行為能力人之意思表示，無效；而無效法律行為之當事
    人，於行為當時知其無效或可得而之者，應負回復原狀或損
    害賠償之責任，民法第75條、第113條定有明文。林媽福既
    喪失意識能力，則系爭2筆土地買賣契約、贈與契約及移轉
    所有權之物權契約，因屬無意思能力人之意思表示或為無權
    處分未得有權利人之承認而無法生效，或契約雙方當事人欠
    缺意思表示合致而無效，被告取得系爭2筆土地之所有權即
    無法律上之原因，原土地所有權人林媽福得依民法第179條
    、第767條規定請求被告返還系爭2筆土地所有權。原告係林
    媽福之繼承人，繼承取得林媽福對被告之權利，爰為先位聲
    明：(一)被告丙○○應將坐落彰化縣芳苑鄉○○段第208地號
    土地應有部分5分之1，於88年10月1日以買賣為原因向彰化
    縣二林地政事務所所為之所有權移轉登記予以塗銷。(二)被告
    戊○○應將坐落彰化縣芳苑鄉○○段第388-6地號土地應有
    部分32分之1，於86年12月11日以贈與為原因向彰化縣二林
    地政事務所所為之所有權移轉登記予以塗銷。(三)訴訟費用由
    被告負擔。
  (四)如認原告先位訴之聲明均無理由，因原告迄未收受系爭208
    地號土地買賣價金，原告為林媽福之繼承人，繼承取得林媽
    福請求被告丙○○給付買賣價金之權利，為此備位聲明：(一)
    被告丙○○應給付原告新台幣1,658,510元，及自起訴狀繕
    本送達翌日起至清償日止，按年息5%計算之利息。(二)原告願
    供擔保，請准宣告假執行。(三)訴訟費用由被告負擔。
二、被告丙○○以：
    伊祖父林媽福生前即將系爭208地號土地分與伊父親乙○○
    ，惟因乙○○無自耕農身分而無法辦理所有權移轉登記，林
    媽福乃基於附負擔贈與之意思（附有將來應將土地所有權移
    轉與乙○○之負擔）將系爭208地號土地所有權登記伊名下
    ，當時林媽福意識正常、有意思能力，因為避免負擔贈與稅
    ，雙方約定以買賣為原因辦理所有權移轉登記。林媽福生前
    既有移轉不動產所有權予伊之意思，並已依民法第760條之
    規定做成書面，系爭208地號土地移轉原因之買賣固為通謀
    虛偽意思表示，但其隱藏之贈與行為已具備成立要件及生效
    要件，則原告不得以其為虛偽之買賣而否認登記效力等語置
    辯，並聲明：原告之訴駁回；訴訟費用由原告負擔。
三、被告戊○○則以：
    系爭388-6地號土地係祖父林媽福贈與伊，當時林媽福身體
    還很好。原告主張林媽福當時因腦中風宿疾，為毫無意識狀
    態之無意思能力人，須就其主張有利於己之事實負舉證責任
    。惟原告所提出之診斷證明書，並不足證明林媽福當時意識
    不清，且由彰化地方法院檢察署95年度他字第145號卷宗、
    95 年度偵字第4172號處分書，均可證林媽福當時意識正常
    ，並無原告所主張意識不清情事，原告並未善盡舉證責任，
    其主張委無可採等語資為抗辯，並聲明：原告之訴駁回；訴
    訟費用由原告負擔。
四、法院之判斷：
  (1)原告主張被告丙○○與林媽福間就系爭208地號土地並無買
    賣意思表示合致之事實，為被告丙○○自己承認，堪信為真
    實。被告丙○○雖辯稱其與林媽福間為附負擔贈與之法律關
    係，惟並未舉證以實其說，其上開所辯自不足採信。
  (2)原告主張被告丙○○取得系爭208地號土地所有權，並無法
    律上之原因，林媽福得依民法不當得利、所有物返還請求權
    之規定請求被告丙○○返還系爭208地號土地所有權，原告
    係林媽福之繼承人，繼承取得林媽福對被告丙○○之請求權
    云云。惟查，被告丙○○係於88年10月16日向地政事務所申
    請辦理系爭208地號土地所有權移轉登記，而於同月26日登
    記完成，有系爭208地號土地登記謄本及二林地政事務所檢
    送之土地登記申請書影本在卷可稽，則被告丙○○於88年10
    月26日取得系爭208地號土地所有權前，林媽福已於同月10
    日死亡，無權利能力，自無受損害可言，是被告丙○○所侵
    害者乃原告因繼承而取得之系爭208地號土地所有權。林媽
    福對被告丙○○既無原告所主張之請求權存在，原告經本院
    曉諭後仍主張依繼承林媽福請求權之法律關係，對被告丙○○為請求，即難認為有據。
  (3)原告主張林媽福將系爭388-6地號土地贈與被告戊○○時並
    無意識能力一節，為被告戊○○所否認，原告復未舉證以實
    其說，自難遽採。是原告請求被告戊○○塗銷系爭388-6地
    號土地所有權移轉登記，亦非有據。
  (4)被告丙○○與林媽福間就系爭208地號土地並無買賣關係存
    在，已如前述，則原告備位聲明請求被告丙○○給付買賣價
    金，核非正當。
  (5)縱上，本件原告先位、備位之訴均無理由，應予駁回。原告
    之訴既經駁回，其假執行之聲請，即失所附麗，應併予駁回
    。
五、本件事證已臻明確，兩造其餘主張及舉證，經審酌與判決結
    果不生影響，爰不另一一論述，附此敘明。
六、訴訟費用負擔之依據：民事訴訟法第78條。
中　　華　　民　　國　　96　　年　　1 　　月　　23　　日
                  民事第二庭    法　官　施錫揮
以上正本係照原本作成。
如對判決上訴，應於判決送達後20日內向本院提出上訴狀。
中　　華　　民　　國　　96　　年　　1 　　月　　23　　日
                      　　　    書記官　黃鏽金
